臺灣高等法院刑事判決　　　　　　　　　　　　 九十一年度交上訴字第三十二號
　　上　訴　人
　　即　被　告　乙○○
　　選任辯護人　陳德義
右上訴人因殺人等案件，不服臺灣桃園地方法院九十年度交重訴字第一號，中華民國
九十年十二月五日第一審判決（起訴案號：臺灣桃園地方法院檢察署八十九年度偵字
第一五一九七、一八六０四號；併辦案號：同署九十年度偵字第二一三一號），提起
上訴，本院判決如左︰
    主  文
上訴駁回。
    事  實
一、乙○○無駕駛執照，仍於民國八十九年九月二十一日上午十時許，駕駛其父親游
    滄基所有車牌號碼Ｆ九─五二０七號自小客車，途經桃園縣桃園市○○街與南豐
    街二二０巷之交岔路口，逾越雙黃線，逆向行駛，撞及對向王域清所騎乘車號Ｂ
    ＹＣ─三０三號重型機車，王域清遭撞及，身體彈起撞及乙○○自小客車之前擋
    風玻璃右側後，再掉回摔倒在該自小客車前方，身體受有傷害（過失傷害部分業
    經撤回告訴，原審為不受理判決確定）。乙○○於駕駛車輛肇事，致人受傷後，
    不停車查看，報警處理或救護傷者，竟另行起意，基於殺人及駕車逃逸之犯意，
    明知王域清倒於其車前方，竟將自小客車倒車，再開車加速向前猛力衝撞王域清
    。王域清被撞，身體卡在小客車底盤下。乙○○一路拖行，並先後多次以倒車後
    再向前衝之方式，將王域清之身體在小客車底盤下與地面擠壓、磨擦、推拉，拖
    行至最初撞擊點約四十九公尺處，王域清身體始脫離車子底盤，乙○○駕車逃逸
    而去。王域清因而受有左、右耳道流血、右額至右頰部二十八ｘ七公分擦傷、左
    額、頂、顳部十ｘ八公分擦傷、左顴頰部十三ｘ八公分擦傷、左耳後呈皮下出血
    、左三角肌部至左胸部及左腹下部六十ｘ二十公分擦傷、並在左胸部有二十ｘ一
    公分、十三ｘ二公分、九ｘ一公分及七ｘ一公分之裂傷、左季肋部至左腹側部二
    十八ｘ五公分之裂傷、左、右肩胛上部、右三角肌部至右臀部（呈▽）六十三ｘ
    五十公分之擦傷、右臀下緣九ｘ三公分擦傷、左臀上五ｘ三公分及九ｘ七公分擦
    傷各一處、右前臂前部十五ｘ五公分皮下出血、右前臂後部十一ｘ五公分擦傷、
    左上臂前部十五ｘ五公分擦傷、左上臂後部至左肘後部十三ｘ七公分擦傷、左前
    臂後部至左手背部十九ｘ七公分擦傷、左手背部五ｘ三公分擦傷、右膝前部三ｘ
    三公分、四ｘ二公分及右小腿前部十三ｘ六公分擦傷各一處、左大腿前部三十一
    ｘ五公分及十一ｘ五公分擦傷各一處、左小腿前部七ｘ四公分、一．五ｘ一．五
    公分、一．五ｘ一．五公分及五ｘ二公分擦傷各一處、左足背部腫脹並有七ｘ三
    公分擦傷、左小腿後部十二ｘ五公分及左足跟骨部三ｘ三公分擦傷各一處。其腹
    部挫傷合併內出血及右胸挫傷合併氣胸、血胸、頸椎第三、第四脫位、肝臟嚴重
    破裂出血。經送醫急救，終因多發性鈍挫傷，出血及神經性休克，於同日十五時
    五十五分不治死亡。經目擊民眾提供肇事車輛車牌號碼，查出車主為游滄基，循
    線查知乙○○。乙○○始由其兄游長生陪始向警局投案。
二、案經桃園縣警察局桃園分局報告及被害人王域清之母親甲○○○告訴，由台灣桃
    園地方法院檢察署檢察官偵查起訴。
    理  由
一、訊據上訴人即被告乙○○坦承於右揭時、地，無照駕駛其父親之自小客車，與騎
    乘機車之被害人王域清發生碰撞，惟矢口否認有殺人之犯行，辯稱：因為撞到人
    ，心裡害怕，想趕快逃離，沒有看到被害人倒在小客車之前方，並未倒車再前進
    撞被害人，只是駕車離開現場，雖知道車子有卡到東西發出聲音，但以為是機車
    的零件，不知道是被害人，並無殺人之故意云云。
二、然查：
（一）被告於前揭時地無照駕駛小客車，逾越雙黃線，逆向行駛，與對向騎乘機車之
      王域清發生碰撞，王域清被撞彈起撞及自小客車之前擋風玻璃右側後摔下在地
      ，被告未下車查看即駛車逃逸之事，為被告於警、偵訊及原法院審理時供承不
      諱。
（二）被害人王域清之機車左側有遭撞擊凹陷之痕跡，被告所駕駛之自小客車前擋風
      玻璃右側受損有呈蜘蛛網狀裂痕、右前車燈破裂及右側前後輪胎、右側車身留
      有被害人機車油漆痕，車盤底下夾有被害人褲子一條，而肇事現場所遺留之右
      前方方向燈與被告所駕駛之自小客車受損部位悉相符合等情，有道路交通事故
      調查報告表、現場路況、跡證、肇事車輛（機車、小客車）、掉落現場之方向
      燈、被害人衣物之照片八十五幀在卷可參（見偵查卷第十九頁、第二十六頁至
      第四十五頁、相驗卷第十四頁至第二十六頁、他字卷第七頁至第十六頁）。
（三）被害人受有前開傷勢，送往桃園敏盛綜合醫院急救，於當日十五時五十五分許
      因全身多處多發性鈍挫傷，引起出血及神經性休克死亡，有敏盛綜合醫院九十
      年十月五日九十敏醫字第二六三號函及所附醫師查詢病歷簽註意見各一份、台
      灣桃園地方法院檢察署相驗屍體證明書、勘驗筆錄、驗斷書、被害人屍體狀況
      照片二十四幀附卷可稽（見偵查卷第四十六頁至第五十六頁、相驗卷第第三十
      七頁、第四十七頁至第五十二頁、他字卷第十八頁至二十頁）。
（四）現場目擊證人徐志遠於警訊中證述：「當時我聽到很刺耳之煞車聲，而後才知
      道發生車禍，重機車駕駛倒臥在機車旁，自小客車駕駛直接倒車完畢，開車輾
      過重機車駕駛拖行，往建國路方向逃逸，在拖行數十公尺後，自小客駕駛將車
      倒退再前進，動作重覆二次，重機車駕駛仍在車底下，第三次倒退約十公尺左
      右，駕駛才脫離車底，自小客車才往建國路方向，往我面前經過」、「那時車
      主倒臥在機車旁不到一公尺，自小客駕駛就直接倒車輾過重機車駕駛拖行，該
      （自小客車）距離機車駕駛約一至二公尺」等語（見相驗卷第八、九頁）。於
      原審結證稱：「我站在漢中街口目擊車禍現場，看見有一輛自小客車與機車發
      生車禍，該輛自小客車的車頭向漢中街往建國路方向，然後倒車停在機車的後
      方，當時機車騎士倒在機車旁邊，被告即快速開車往前輾壓機車騎士後，機車
      騎士卡在汽車的底盤下，被被告往建國路方向拖行二十公尺左右，再倒車到車
      禍發生地點再往前開二十公尺左右，再倒車往前開，大約倒車三、四次，每次
      倒車距離愈來愈短，最後一次被告倒車時機車騎士脫離汽車底盤後，被告即加
      速從建國路方向逃逸」、「當時機車騎士被撞倒後，有試圖從地上坐起，即被
      被告倒車後再往前輾過去」、「被告是在被害人欲坐起時，被被告車頭撞倒後
      ，再卡在車盤底下拖行，過程中並未聽到被害人有喊叫，但是有看到被害人從
      車子底盤下伸出手來」（見原審卷第二十五、二十六頁）；「撞車那一剎那我
      並沒看見，是當時我聽見撞車的聲音，我出來看時，看見被害人倒在地上，被
      告正往他身上輾過，被害人的機車位於靠近路中心線位置如偵查卷第十五頁照
      片位置，被害人倒在靠近路旁位置，被告車子往左後方倒車，朝被害人的位置
      撞過去」、「被害人有戴安全帽」、「我見到被害人被拖行時，我正站在被告
      車子同側的前方約二、三十公尺，：：，被害人當時被撞到時原倒在地上，身
      體有要坐起來，但是被告朝他方向輾過，當時見到被告倒車情形時，：：，第
      一次撞到被害人時就開始拖行，：：，第一次拖行較長，第二次以後倒車距離
      較短，共拖行約四、五十公尺，在中間拖行到他車道以後，把被害人甩出底盤
      才往前開，倒車拖行的速度很快。」、「（當時撞到被害人，對面車道有否很
      多車子？）我看見時對面車道並沒有車子，他撞到後若不倒車，直行或往右時
      就不會撞到人」等語（見原審卷第一四四至第一四七頁）。另一現場目擊證人
      陳阿萬於警訊時證稱：「八十九年九月二十一日上午十時許，在桃園市○○街
      與南豐街二二０巷口，自小客車（Ｆ九∣五二０七）逆向行駛，正面對撞重機
      （ＢＹＣ∣三０三），駕駛人倒地後，自小客倒車再前進衝撞駕駛人（重機）
      ，駕駛人因而被自小客拖行在自小客底盤下，自小客拖行約十公尺後，自小客
      再倒車，因重機駕駛人未能脫離自小客底盤下，自小客再向前拖行五十公尺後
      停下。再倒車，再前進，約四次至五次，重機駕駛人才從底盤下掉下來，自小
      客即從漢中街右轉建國路方向逃逸」、「自小客第一次撞擊後倒車再衝撞重機
      駕駛人，比第一次撞擊還用力撞」等語（見相驗卷第三至五頁）；於檢察官訊
      問時稱：「看到小客車與機車發生擦撞，騎機車之男子倒在機車旁，就看見自
      小客車停住後又倒車約一米二、三，：：，加速離去，車子朝死者身上輾過，
      並拖行五十公尺左右。自小客車來來回回倒車數次，後來在約五十公尺處，看
      見一男子自自小客車底盤滾出，被告則駕車離開現場」（見相驗卷第三十八頁
      反面、三十九頁）；於原審法院結證稱：「我當時人站在漢中街的對面，我看
      到自小客車與機車發生碰撞，被害人倒在被告車子前面的地上，被告的車子往
      前開，把被害人壓在車子下面又前進後退兩、三次，被害人從車子下面掉出來
      被告就開走了」（見原審卷第四十四、四十五頁）、「我當時在發生車禍地點
      的前方路邊約十公尺右停車休息抽煙，正好看見被害人騎機車直行被被告撞到
      ，被害人被撞到後機車倒在路邊，被害人則倒在機車旁邊，被害人坐在地上想
      站起來時，被告又再撞被害人」、「當時他（被害人）爬起來坐在地上，後來
      被告並沒有下車察看，還倒車往左後方六、七台尺，沒幾秒鐘，又向被害人正
      前方衝撞上，速度非常快，朝被害人方向撞過去：：，被害人就被卡在被告的
      車盤下」、「被害人被卡在車盤下後，被告車子倒退後又往前開，又再倒退又
   往前開，這樣子來回三、四次，往建國路方向的右邊車道開過去，被害人由底
      盤彈出後在右邊車道上」、「被害人倒在機車旁，後來爬起來坐在地上，被告
      倒車往前衝被害人時被害人仍坐在地上」等語（見原審卷第一五三、一五四頁
      ）。相互所述之情節，均相符合。足證被告與被害人車輛碰撞，被害人倒地在
      其車輛前方，被告先倒車再向前急駛衝撞被害人，致被害人身體卡於小客車底
      盤下，被告將之拖行，並一再以倒車後再前進之方式，對被害人施以擠壓、摩
      擦。
（五）被告雖辯稱其車輛有死角，未看到被害人倒臥在其自小客車前方，其撞到被害
      人後即直接加速前進逃逸，並未倒車前進數次，誤以為底盤卡住機車零件，不
      知被害人卡在小客車底盤下拖行云云。然依道路交通事故調查報告表所示，當
      時天候晴、道路無障礙及視距良好，上開路段每車道寬僅三點五公尺，二車道
      合計約寬七公尺，路面不寬等情形。被告撞到被害人所騎乘之機車，被害人尚
      彈起撞及其駕駛之自小客車之前擋風玻璃右側，再掉回倒於被告車前。而證人
      徐志遠、陳阿萬均稱被告係於被害人起身坐起來之際將車倒退再往前衝撞等情
      。再依道路交通事故調查報告表及現場照片所示：被害人機車係向左橫倒於漢
      中街往監理站方向之車道上，後輪部分壓於中央雙黃線上，前輪前緣距路面邊
      線二點二公尺，油漆及被害人鞋子掉落位置則在較接近同車道路面邊線處，被
      害人被拖行之起點則自同車道路面邊線外起斜向該路往建國路方向車道中央處
      ，距離四十九公尺。又桃園縣警察局桃園分局鑑識人員，於被告所駕駛自小客
      車之前車頭車底、前兩輪中間車底、左前輪胎內側、車體中央底部、中央底盤
      偏左部分，採取之血跡樣本，與被害人之血液檢體，送內政部警政署刑事警察
      局鑑驗結果認為，該血跡與被害死者血跡ＤＮＡ之ＳＴＲ型別相符，有桃園縣
      警察局會勘紀錄、桃園縣警察局桃園分局請求鑑識支援申請單、證物清單、刑
      事案件證物採驗紀錄表、桃園縣警察局桃園分局八十九年十一月一日桃警分刑
      （七）字第三三七八三號函暨函附內政部警政署刑事警察局鑑驗書、現場採證
      照片十二幀在卷可憑（見偵查卷第三十九頁至第四十五頁、第五十七頁至第六
      十頁、第七十五頁、第七十六頁）。而被告自警訊、偵查、法院審理時，均自
      承其撞倒被害人後再加速前進時，車底盤下有卡到東西而發出聲音等語。被告
      小客車前擋風玻璃之左側並未破裂，肇事時既已見被害人被撞彈起，碰及自小
      客車前擋風玻璃右側，被害人再掉回倒地之情形，自屬清晰可見。被告又確有
      倒車再向前急駛衝撞情形，而被害人機車倒地後，高度明顯高出被告小客車底
      盤甚多，被告未逕向前直行，顯在刻意避開該橫倒之機車。其倒車後亦不向右
      前方無阻礙之車道行駛，反向不方便行駛之左前方接近路面邊線之被害人急駛
      衝撞，將被害人拖行於底盤下後，又多次以倒車再前進之方式，以擠壓、摩擦
      被害人，顯係故意加害被害人。至被告聲請勘驗肇事自小客車是否有死角可看
      清車前被害人倒臥情形云云。因車禍現場已不存在，且被告已私下偽造其父游
      滄基文書，將肇事車輛變賣，為其父游滄基證述在卷（見原審卷第一三四頁至
      一三六頁）。被告既撞及被害人見其倒於其車前，不論該車有無死角，均不影
      響其知悉被害人倒地在其車前之事實，自無勘驗肇事車輛或同型車輛之必要。
（六）相驗屍體之檢驗員孫孝賢於原審法院證稱：以本件擋風玻璃碎裂的程度( 按指
      右側玻璃 )，頭部撞到擋風玻璃會造成臚內出血，即使戴安全帽也會等情（見
      原審卷第一二八頁），足見被害人騎機車第一次被小客車撞及，當時身體已受
      有傷害。參以證人徐志遠證稱：被害人於被告肇事撞及倒地後，身體有要坐起
      來等語；證人陳阿萬證稱：被害人倒在機車旁，後來爬起來坐在地上等語，足
      認被害人第一次為被告過失所撞倒地，雖有受傷，但尚未死亡，仍能自行起身
      坐起。而被害人之死因，係多發性鈍挫傷及出血性休克死亡。證人孫孝賢另證
      稱：被害人前胸、後臂等大面積的傷勢是由拖行所造成，顱內及胸腔出血有可
      能是拖行頭部上、下震動，胸部受擠壓所造成。無法看出那些傷勢是車子撞的
      ，那些是拖行，如果一受傷顱內就大量出血有壓逼到腦中腺偏移，就無法站起
      來，如果一開始出血量不多時，還是有可能自行站起來等語（見原審卷第一二
      七頁、一二八頁）。被害人第一次為被告因過失撞及，於倒地後，已自行起身
      坐起，其當時雖有受傷，但並未造成多發性鈍挫傷，出血性休克。被告故意倒
      車後再向前疾駛衝撞，被害人卡於小客車底盤下，又先後多次以倒車再前進之
      方式，將被害人拖行長達四十九公尺，因而使被害人身體受有前開大面積之擦
      、挫傷等多發性鈍挫傷及因車子底盤下拖行震動、擠壓、磨擦而造成出血性休
      克死亡。至證人陳阿萬於本院訊問時雖稱：被害人當時（指被告違規超車肇事
      時）並沒有明顯的傷勢云云，然其並非醫師或專家，且被害人於倒地欲爬起時
      ，證人陳阿萬當時並未撿視被害人傷勢，而僅係就當時遠距離短暫時間所見被
      害人外觀而言，尚不足據為被害人第一次被撞有否受傷認定之依據。
（七）按小客車為具有相當動力之車輛，猛力衝撞人體，足以使人致命，且人被卡於
      車子底盤下狹小位置時，仍駕車拖行，並以倒車再前進之方式往返推拉拖行，
      人之頭、胸、腹部要害部位、器官及全身皮膚，因擠壓、磨擦而嚴重受創、出
      血，足以使人致命，此為眾所周知之事。被告駕車肇事後，見被害人倒地，先
      倒車後朝被害人急駛衝撞，於被害人卡於其小客車底盤時，仍駕車前行，且多
      次以倒車再前進方式推拉拖行、擠壓、摩擦長達四十九公尺，顯見其殺意至堅
      ，其有殺人之故意極為明確。
（八）證人承辦之警員侯信彰證稱：「是巡邏勤務的人通知說有車禍發生，我與備勤
      人員到現場」、「我們查訪現場的民眾，民眾提供二個車號，我們查出車主是
      游滄基，連絡車主後，車主告訴我們車子是由被告在使用」、「（當時與游滄
      基連絡時知道車子已肇事否？）他不知道，是我們與他聯絡後才知道車子出事
      ，他說要與被告連絡，後來是由被告的哥哥陪同被告到警局投案，被告說出車
      輛的所在，我們才把車輛拖回」等語（見原審卷第一二九頁、第一三○頁）。
      證人游滄基於警訊時也證稱：「警方根據民眾所記下之車牌號碼通知我的」、
      「車號Ｆ九─五二０七號車主是我，平時都是我在使用，肇事時是我兒子乙○
      ○在開」、「我請我另一位兒子游長生去找，在後火車站附近才找到他」、「
      是他哥哥陪同至派出所到說明」（見相驗卷第三十三頁反面、第三十四頁）；
      於審理時證述：「派出所打電話給我時我才知道車子不見了，被告又不在，我
      才知道車子被被告開走了，我才向警員說車子是我兒子開走了。我叫被告的哥
      哥去找被告，找到被告後直接把被告帶到派出所」等語（見原審卷第一三三頁
      ），且目擊證人陳阿萬、徐志遠已於案件發生當日十二時、十二時三十分許分
      別在警局制作筆錄，陳述兇嫌之犯罪經過及車號，有該警訊筆錄可按。足見被
      告係警方已知其為犯罪人及犯罪事實後，始由其兄陪同至警局，並於同日十八
      時四十五分開始制作其警訊筆錄，自不合於自首之要件。
（九）被告另聲請將本件車輛肇事責任，送請桃園縣區車輛行車事故鑑定委員會鑑定
      被告與被害人過失責任云云。惟關於過失傷害部分，業經告訴人撤回告訴，原
      審為公訴不受理之判決，並已確定。本案係被告與被害人機車碰撞肇事後，另
      行起意殺人及逃逸之犯罪，與最初車輛肇事過失情節無關，自無送鑑定之必要
      ，附此說明。
（十）綜上所述，被告所辯，為卸責之詞，不足採信。其罪證明確，犯行洵堪認定，
      應予依法論科。
三、核被告所為，係犯刑法第二百七十一條第一項之殺人罪、同法第一百八十五條之
    四之駕駛動力交通工具肇事致人受傷而逃逸罪。檢察官起訴法條，雖漏引刑法第
    一百八十五條之四，但就被告駕駛動力交通工具肇事，致被害人成傷駕車逃逸之
    事實，已於起訴犯罪事實記載明確，自應認已提起公訴，法院應予以審理。又駕
    駛動力交通工具肇事，致人受傷而逃逸罪，係刑法遺棄罪之特別規定，屬法規競
    合（最高法院八十八年度台上第七三九六號判決意旨參照），應逕行適用刑法第
    一百八十五條之四罪論科。被告所犯殺人罪與駕駛動力交通工具肇事致人受傷而
    逃逸罪之間，有方法與結果之牽連犯關係，應從較重之殺人罪處斷。
四、原審基此認定，援引上開法條及刑法第五十五條等規定，審酌被告無照駕車肇事
    ，致被害人受傷倒地，竟為逃避責任而起意殺人與逃逸，以倒車再加速前進之方
    式衝撞被害人，於被害人身體卡於車子底盤下時，仍先後多次以倒車後再前進方
    式，拖行被害人長達四十九公尺，手段殘忍，惡性深重，被害人死亡前遭受之恐
    嚇、痛苦、折磨極大，本應從重量刑，惟念其行為時甫年滿十八歲，年輕識淺，
    思慮欠周，尚無犯罪前科紀錄，已與被害人家屬達成民事和解賠償損害，及其他
    一切情狀，判處有期徒刑十五年，以資懲儆。經核其認事用法，均無不合，量刑
    也很妥適。被告上訴意旨，仍執前詞，否認犯罪及認原判決量刑過重，就原審法
    院適法範圍裁量權之行使為爭執，核無理由，上訴應予駁回。
五、據上論斷，應依刑事訴訟法第三百六十八條，判決如主文。
本案經檢察官柯麗鈴到庭執行職務。
中    華    民    國      九十一      年      四      月    三十        日
                            臺灣高等法院刑事第五庭
                                審判長法  官  曾  德  水
                                      法  官  楊  貴 雄
                                      法  官  趙  功  恆
右正本證明與原本無異。
如不服本判決應於收受送達後十日內向本院提出上訴書狀，其未敘述上訴之理由者並
得於提起上訴後十日內向本院補提理由書（均須按他造當事人之人數附繕本）。
                                      書記官  孫  佩  琳
中    華    民    國      九十一      年      四      月    三十        日
附錄本案論罪科刑法條全文：
刑法第一百八十五條之四
駕駛動力交通工具者肇事，致人死傷而逃逸者，處六月以上五年以下有期徒刑。
刑法第二百七十七條第一項
殺人者，處死刑、無期徒刑或十年以上有期徒刑。
